【裁判字號】    94,訴,2675
【裁判日期】    951018
【裁判案由】    偽造文書等
【裁判全文】
臺灣臺中地方法院刑事判決  94年度訴字第2675號
公  訴  人  臺灣臺中地方法院檢察署檢察官
被      告  戊○○
選任辯護人  劉有德  律師
上列被告因偽造文書案件，經檢察官提起公訴（93年度偵字第22
048號），本院判決如下：
    主    文
戊○○共同行使公務員明知為不實之事項，而登載於職務上所掌
之公文書，足以生損害於公眾，處有期徒刑壹年貳月。
    事    實
一、戊○○於民國八十七年八月一日至九十一年七月三十一日間
    任臺中縣清水鎮民代表會之代表，負責議決清水鎮公所之預
    算、審議公所決算、接受人民請願及議決公所或鎮民代表所
    提議地方自治事項；其並經營榮泰土木包工業（下稱榮泰土
    木）從事土木、建築工程小包，熟識時任縣議員之介發土木
    包工業（下稱介發土木）實際負責人甲○○（登記負責人為
    其母蔡秀鳳，甲○○業經本院判處有期徒刑七年，上訴後，
    現由臺灣高等法院臺中分院九十五年度上更(一)字第一八號貪
    污治罪條例案件審理中）。又丙○○（業經本院判處有期徒
    刑十四年，上訴後現由臺灣高等法院臺中分院同上案件審理
    中）自八十七年三月一日起，就任臺中縣清水鎮鎮長，依法
    負責督導、綜理清水鎮公所業務，並於清水鎮公所辦理各項
    公用工程之發包過程時，對於無須經公開招標、比價程序而
    得逕行通知廠商比價、議價之公用工程（下稱小型公用工程
    ，依行政院公共工程委員會訂定之公告金額：自八十八年五
    月二十七日至同年十二月三十一日為新臺幣【下同】二百萬
    元以下；自八十九年一月一日以後為一百萬元以下），有指
    定廠商比價之決策權限。乙○○（業經本院判處有期徒刑四
    年十月，上訴後，現由臺灣高等法院臺中分院同上案件審理
    中）自八十三年間起，在臺中縣清水鎮公所歷任祕書、主任
    祕書，負責襄助鎮長綜理清水鎮公所上揭業務。丁○○（業
    經本院判處有期徒刑三年六月，上訴後，現由臺灣高等法院
    臺中分院同上案件審理中）係清水鎮公所建設課長及工務課
    長，負責審核、綜理公用工程規劃、設計、發包業務，於開
    標時負有主持、審核之職責，並有執行、驗收及養護、維修
    等業務。庚○○（業經臺灣高等法院臺中分院九十三年度上
    訴字第八六五號判決判處有期徒刑一年二月，緩刑四年確定
    ）原係清水鎮公所工務課課員，自八十九年八月間起，擔任
    清水鎮公所公用工程發包業務之承辦人（九十一年二月間起
    ，調任行政院農業委員會水土保持局第二工程所），職司清
    水鎮公所各項公用工程之招標、比價廠商之彙整、參與開標
    作業、負責開標審查、製作開標紀錄表、比價紀錄、契約簽
    定與對保等業務。以上之人，亦均為依據法令從事前開公務
    之人員。另黃柏仁為億騰營造股份有限公司（下稱億騰營造
    ）之登記負責人，實際負責人為其父黃春發（業經檢察官不
    起訴處分）。林四村（業經臺灣高等法院臺中分院九十三年
    度上訴字第八六五號判決無罪確定）為東弘土木包工業（下
    稱東弘土木）之負責人。
二、緣自八十八年十月間起，甲○○、蔡培溪、吳勝隆、許木火
    、陳謹與其子陳錫鑫、蔡美雯與其（前）夫林宗德、鄭開文
    、高志勇、王三郎、林有德、趙朝琴、顏水滄、李王玉蘭、
    曾金治與子曾文正、林永芳、黃國進、吳月麗、楊敏雄、張
    木生、林壽、戊○○等人（下稱甲○○、戊○○等人，除甲○○外，其餘各人均經本院九十二年度訴字第二七八六號判
    決判處有期徒刑一至三年不等），利用渠等為臺中縣縣議員
    、或清水鎮民代表、清水鎮里長之身分，或與縣長丙○○、
    甲○○熟識，或與爭取經費人熟識之便，欲從清水鎮公所發
    包之公用工程以「圍標」或「借牌圍標」之方式，獲取承作
    之利益。丙○○亦認為配合縣議員、鎮民代表、里長及其熟
    識，或與甲○○及與爭取經費者熟識之人辦理清水鎮發包公
    用工程，對於鎮公所與代表會間關係之和睦，或透過縣議員
    有利於向上級機關爭取補助經費，暨對於其個人政績評價、
    人脈關係建立，均屬有利，遂決意各別與甲○○等人勾結，
    而基於登載不實事項於職務上所掌公文書，並持以行使之犯
    意聯絡，其中戊○○部分，係就如附表所示之工程，由其提
    出工程建議案，工程之經費來源為清水鎮公所自有財源，經
    清水鎮鎮長丙○○與戊○○協議，交由戊○○施作，經丙○○應允後，乃指示乙○○、丁○○、庚○○等配合辦理，其
    等即藉由工程發包採限制性招標，不經公告程序，得直接邀
    請二家以上廠商比價措施之便利，達成廠商間實際上並無競
    爭，胥為同一人（廠商）虛偽比價，以圍標清水鎮公所發包
    之公用工程之不正目的，任令戊○○自行指定比價廠商、得
    標承作廠商之犯意聯絡，由戊○○向甲○○借用其所持有之
    介發土木包工業，及由甲○○向黃春發、林四村等人借得會
    員證影本、廠商登記書、公司之大小章等投標所需文件。甲○○乃基於與戊○○、丙○○、丁○○、庚○○為不實比價
    之犯意聯絡，提供上開文件等資料予戊○○，供作該一件工
    程之比價廠商（詳如附表投標廠商欄所示），由庚○○以呈
    請鎮長核定三家比價廠商之方式，同意該一件工程，由戊○○自行指定比價廠商、得標承作廠商。其後戊○○等人遂備
    妥如附表投標廠商欄內所示之廠商之工程押標金支票，並虛
    偽填製如附表所示投標廠商投標標單及相關投標資料後，郵
    寄至清水鎮公所。清水鎮公所於如附表發包日期欄所示之時
    間，辦理該項工程開標時，承辦人、開標、比價主持人及投
    標廠商資格審查人丁○○、庚○○均明知開標紀錄為其職掌
    之公文書，應嚴守開標之程序，對於開標之內容應據實記錄
    ，且其等均知悉有圍標之事實，仍逕予為虛偽比價、決標之
    開標程序與記錄，而製作不實之比價紀錄，並持以行使開標
    ，足以生損害於清水鎮公所對於採購業務管理之正確性，致
    使如附表所示得標廠商，以投標金額欄內所示之金額得標，
    而未得標之其他廠商之工程押標金票據，則交由甲○○公司
    之會計人員具領。嗣後，再由庚○○依據甲○○公司會計提
    供之得標廠商資料而製作該工程之工程合約書，惟工程由戊○○實際負責鳩工施作之。俟工程完竣、驗收後，由甲○○
    公司之會計至清水鎮公所辦理工程款請領事宜，並由領得之
    工程款中扣留百分之九之借牌費用（即百分之五之營業稅、
    百分之四之管理費）後，再將剩餘之款項交付戊○○。
二、案經法務部調查局移送臺灣臺中地方法院檢察署檢察官偵查
    起訴。
    理    由
一、訊據被告戊○○固坦承如附表所示之工程係由其向清水鄉公
    所建議施作者，然否認有何違反政府採購法及行使公務員登
    載不實公文書犯行，並辯稱：該工程雖係其由向清水鎮公所
    建議施作，然清水鎮公所於設計、比價等均未通知被告，且
    被告自己有經營榮泰土木，如要承包清水鎮公所之工程，以
    自己所營之榮泰土木投標即可，何必向他人借牌，伊並未向
    證人甲○○借牌投標等語。經查：(一)證人乙○○於九十一年
    四月二十五日調查員詢問時證稱：「該工程是由鎮民代表戊○○建議的，是由庚○○檢附『已於本所辦理出入證登記合
    格廠商』表簽擬，由鎮長丙○○勾選東弘土木包工業、介發
    土木包工業及億騰營造公司參加比價，據我所知，該工程確
    實是由戊○○自行施作，因鎮長丙○○並未休假，勾選核定
    權屬丙○○所有，我不敢過問」等語。其後於本院審理時亦
    供述其在調查站詢問時所為之供述為實在等語。(二)證人丁○○於九十一年五月十日調查員詢問時證稱：「係代表戊○○
    建議，並由戊○○與丙○○談好遴選東弘土木包工業、介發
    土木包工業、億騰營造公司為比價廠商，並由介發土木得標
    ，工程是由戊○○自行施作」等語。(三)證人庚○○九十一年
    四月二十四日調查員詢問時證稱：「經我詳視提示之資料，
    本件工程係由鎮民代表戊○○建議，戊○○以介發土木包工
    業、億騰營造有限公司及榮發土木包工業等三家廠商執照投
    標。由於我在本工程所附之『已於本所辦理出入證登記合格
    廠商』（圈選表）並不在提示之卷宗中，可能是公所將該圈
    選表遺失（本工程卷宗係由監工蔡碧芬保管），因此我無法
    得知係由何人圈選指定上述三家廠商。本工程開標時係由課
    長丁○○主持開標，並由我負責審標」等語。且於同日檢察
    官訊問時復供述其在調查站所作的筆錄均實在，且有依其所
    述之意見記載，並供稱：「我所知清水公所的議員基層配合
    款，只有甲○○爭取來的，楊議員本身也會收到公文（是核
    准經費的公文），工程一旦設計好，他們公司的小姐就會來
    要求公所儘快發包，但我還是把所有廠商都列上去。」等語
    。(四)證人林四村九十一年四月一日調查局詢問時證稱：「上
    開工程（即指如附表所示之工程）之標單及包商估價單上所
    蓋立之【東弘土木包工業】統一發票專用章、公司大小章均
    是本公司所有之印鑑，亦係我將公司統一發票專用章、公司
    大小章交由甲○○全權處理該項工程投標事宜，本公司僅係
    陪標而已；但該件工程押標金係由我先行向清水鎮民代表戊○○借支，隔不久我即以現金還給戊○○，故該押標金最後
    才會存入我在清水鎮農會之帳戶內。」、「我並未實際施作
    本件工程，東弘土木包工業所施作之工程，均係本公司實際
    參予投標、得標後才施作的工程」等語。於同日檢察官偵查
    時大致上為相同之陳述。並於本院另案（九十二年度訴字第
    三四四號）審理時供稱：牌借給甲○○等語（見該案九十三
    年三月二十三日審判筆錄）(五)證人黃春發（億騰營造公司實
    際負責人）於九十一年四月十九日調查員詢問時證稱：「（
    問：清水鎮清泉國中北側水溝改善工程，你有無以億騰公司
    名義投標提示之工程？）我已記不起來。（問：上開工程之
    億騰公司投標資料是由何人所書寫？）並非我所書寫，我亦
    不知道係何人所寫。（問：億騰公司投標上開工程之押標金
    係何人購買？）並非我所購買，我亦不知道係何人所購買。
    」等語；於同日檢察官偵查時亦為相同之陳述；於原審審理
    時亦為大致相同之陳述。(六)證人蔡碧芬九十一年五月二日調
    查員詢問時供稱：「清泉國中北側水溝改善工程，係由我根
    據清水鎮民代表戊○○所提出之建議書設計的，當時係我一
    人至現場測量，得標廠商為介發土木包工業，由於在該工程
    設計完後，工務課內剛好調整各承辦人之業務區，故我並未
    擔任該工程之監工，係由己○○負責監工，故該工程實際施
    作廠商為何，我並不清楚，驗收通過後由我辦理決算，通知
    介發土木包工業人員前來鎮公所出納部門辦理請款事宜」等
    語。(七)證人甲○○於本院另案（九十二年度訴字第三四四號
    ）審理時供稱：起訴書附表編號一二二（即如附表所示之工
    程）戊○○向我借牌的。借給戊○○牌，百分之四管理費，
    百分之五營業稅」等語。且於本院審理時復證稱：其有三家
    營造，介發土木包工業、經緯營造股份有限公司、經緯土木
    包工業，負責人分別為其與其弟楊介發、其母蔡秀鳳。就本
    件清水鎮清泉國中北側水溝改善工程是被告戊○○向其借牌
    得標者，被告戊○○應付給伊百分之五之營業稅、百分之四
    之管理費。得標後，介發土木包工業並未實際施作，驗收時
    由其公司通知被告戊○○辦理驗收，驗收完成後，相關工程
    款匯入其帳戶，在扣除稅金及管理費後，就把其餘款項給被
    告戊○○等語。經核上揭證人分別就關於本件如附表所示之
    工程確係由被告戊○○所建議，且由清水鎮公所設計後，由
    被告戊○○向證人甲○○借牌參與投標並得標，且其後施工
    亦係由被告戊○○所為等情，所證情節大致相符，當屬可採
    。被告戊○○雖辯稱其自己也有經營榮泰土木，如要承包清
    水鎮公所之工程，以自己所營之榮泰土木投標即可，不必向
    他人借牌等情；然查被告戊○○自己有經營榮泰土木，與其
    欲向清水鎮公所投標工程時是否一定會以榮泰工木之名義為
    之，其二者間並無必然之關聯性；且查本件如附表所示之工
    程，係由被告戊○○向清水鎮公所建議施作者，而斯時被告
    戊○○復為清水鎮鎮民代表，此為被告戊○○所承認者；而
    鎮民代表與鎮公所間有預算、決算審核監督關係，若以被告
    戊○○鎮民代表之身分所建議施作之工程，並由其以自身所
    營之榮泰土木承攬該工程，豈非更易落入不法圖利之口實，
    雖至愚之人，亦不至於如此作為，被告戊○○所辯顯非可採
    。又如上所言，本件參與陪標之東弘土木之負責人即證人林
    四村證述該投標所需之押標金，係自被告戊○○處取得者，
    且被告戊○○亦自承東弘土木之押標金是由其先行支出者；
    雖證人林四村證述該押標金是其向被告戊○○借取，被告戊○○亦辯稱該押標金是其借給證人林四村者。然查證人林四
    村證述就本件工程而言，其公司之統一發票章、大、小章均
    係由其借予證人甲○○使用，且僅係陪標而已；顯見證人甲○○是向東弘土木借牌使用，東弘土木本身並無參與投標之
    真意，而東弘土木既僅係將牌照借予他人使用參與陪標，豈
    有可能自己籌措押標金，且於本身資力不足時，復向被告戊○○借款，足認證人林四村關於押標金是向被告戊○○借款
    之詞，應與經驗常情不符，其此部分證述，不足採信。反之
    ，應以證人甲○○證述如附表所示工程是其借牌給被告戊○○之詞，為屬可探；而被告戊○○既欲借牌參與投標如附表
    所示之工程，則相關投標所需之押標金自應由其自行籌措，
    始符常理，被告戊○○此部分辯解，亦不足採信。此外，復
    有如附表所示清泉國中北側水溝改善工程招標文件影本（含
    建設課簽一件、投標廠商資格審查表三件、本所預估底價表
    一件、清水鎮公所採購標單二件、工程結算驗收證明書一件
    、臺中縣清水鎮公所工程變更設計預算書一件、清泉國中北
    側水溝改善工程照片三張、臺中縣清水鎮公所開標／議價／
    決標／流標／廢標紀錄一件、清水鎮公所清泉國中北側水溝
    改善工程工程合約書一件）等附卷可證，本件事證已經明確
    ，被告戊○○犯行洵堪認定，自應依法論科。
二、新舊法比較：
  (一)查被告行為後，刑法第二條第一項、第三十三條、第五十五
    條業於九十四年二月二日以華總一義字第09400014901號令
    修正公布，並自九十五年七月一日起施行；刑法施行法第一
    條之一亦已於九十五年六月十四日以華總一義字第09500035
    181號令修正公布增訂，亦自九十五年七月一日起施行。而
    修正後刑法第二條第一項規定，已將新舊法律適用之「從新
    從輕」原則，改採「從舊從輕」原則，而此規定僅係規範行
    為後法律變更所生新舊法律比較適用之準據法，並非實體刑
    罰法律，自不生行為後法律變更之比較適用之問題，應逕行
    適用新法第二條第一項之規定，為「從舊從輕」之比較，合
    先敘明。
  (二)修正後刑法第三十三條第五款規定「罰金：新臺幣一千元以
    上，以百元計算之。」，與修正前刑法第三十三條第五款規
    定「罰金：一元以上。」不同。比較新舊法結果，以舊法較
    有利於行為人，故依刑法第二條第一項前段規定，本案關於
    刑法第二百七十六條第二項業務過失致死罪之法定刑罰金部
    分，自應適用行為時之法律即修正前刑法第三十三條第五款
    規定決定其罰金部分之法定刑。
  (三)修正後刑法第五十五條已刪除牽連犯之規定，而本案被告所
    犯刑法第二百十六條、第二百十三條行使公務員明知不實而
    登載公文書罪及政府採購法第八十七條第四項之罪，如依新
    法規定，因牽連犯業已刪除，即應按數罪之規定併罰；如依
    修正刪除前之牽連犯規定，則應依修正前刑法第五十五條後
    段規定從一重處斷，數罪併罰之結果顯較之從一重處斷為不
    利於被告，比較新舊法結果，以舊法較有利於行為人，故依
    刑法第二條第一項前段規定，本案關於刑法第五十五條牽連
    犯部分，自應適用行為時之法律即修正前刑法第五十五條後
    段規定論處。
  (四)經綜合與本案科刑有關之罰金刑之法定範圍、牽連犯等一切
    情形，比較新舊法結果，新法並無較有利於被告之情形，依
    刑法第二條第一項前段之規定，本案仍應適用行為時法。
三、按機關依據政府採購法辦理採購，不論係採限制性招標指定
    二家以上廠商比價，或採公開招標公告邀請不特定廠商投標
    ，均係欲透過公平、公開之方式，經由市場競爭機制，以決
    定價格，苟係利用借牌進行圍標，各廠商間既以契約、協議
    或其他方式之合意，與有競爭關係之他事業，共同決定商品
    或服務之價格，當屬「聯合行為」；而「聯合行為」不論在
    公平交易法修正前後，均係該法第十四條所禁止之行為（「
    聯合行為」依該法第三十五條第一項應科以刑罰，嗣該法於
    八十九年四月二十六日修正公布須先為行政處分，未遵行行
    政處分者始科以刑責），在政府採購法施行後，更以明文列
    為禁止之行為（諸如：第四十八條第一項第二款、第五十條
    、第五十九條、第八十七條至九十二條、第一百零一條第一
    款）。機關首長或相關承辦人員事先即與特定人（或廠商）
    謀定得標施作者，進而共同利用借牌進行圍標，而合意決定
    商品或服務之價格，僅於形式上符合採購程序，仍當屬「聯
    合行為」、「圍標」之違法行為，蓋業使採購案失去公平競
    標之本旨，自應受同法第八十七條相關罰則之規範。本件被
    告戊○○，與證人丙○○、乙○○、丁○○、庚○○、甲○○等人，就附表所示工程曾參與決定比價廠商、出借牌照、
    借牌圍標、書寫虛偽比價資料或記錄虛偽比價紀錄之公文書
    ，及持以行使開工，既明知且分別分擔不同階段之行為，而
    以形式上合法招標比價，達成實質上決定承包對象及價格之
    目的，進而由特定人獲取包攬工程之利益，已足生損害於清
    水鎮公所辦理採購業務之公平性，及管理之正確性。所為係
    犯政府採購法第八十七條第四項之圍標罪（按政府採購法第
    八十七條雖曾於九十一年二月六日修正公布，並於同年月八
    日施行，然關於八十七條第四項規定修正前後並無不同），
    及刑法第二百十六條、第二百十三條之行使公務員明知不實
    而登載公文書罪。彼等有犯意聯絡及行為分擔，雖被告戊○○非承辦該項公務之人員，然其與依法令從事公務之人員，
    共犯刑法第二百十六條、第二百十三條之罪，仍為共同正犯
    。又其所犯前開二罪，有方法與目的之牽連關係，應適用修
    正前刑法第五十五條牽連犯之規定，從一重之行使公務員明
    知不實而登載公文書罪處斷。爰審酌被告戊○○為鎮民代表
    ，理應忠誠執行職務，為鎮民牟利，卻以前揭方式，從事不
    法圍標行為，以牟取私人利益，然念及其所參與之工程僅一
    件，得標價格為二十二萬零五百元，且需支付證人甲○○百
    分之九之借牌費用，標的金額不高，扣除興建成本後，所獲
    得之利益應不高，暨被告僅小學畢業、已婚等智識程度，及
    其犯罪之動機、目的、手段，及犯罪後之態度等一切情狀，
    量處如主文所示之刑，以示懲儆。
據上論斷，應依刑事訴訟法第二百九十九條第一項前段，政府採
購法第八十七條第四項，刑法第十一條前段、第二條第一項前段
、第二十八條、第二百十六條、第二百十三條、第三十一條第一
項、第五十五條（修正前），判決如主文。
中    華    民    國    95    年    10    月    18    日
                  刑事第十一庭  審判長法  官  林源森
                                      法  官  丁智慧
                                      法  官  莊嘉蕙
以上正本證明與原本無異
如不服本判決，應於收受本判決後十日內向本院提出上訴書狀，
其未敘述上訴理由者，並得於提起上訴後十日內向本院補提理由
書狀（均須按他造當事人之人數附繕本）「切勿逕送上級法院」
                                      書記官  何淑鈴
中    華    民    國    95    年    10    月    18    日
附錄本案論罪科刑法條全文：
政府採購法第87條
意圖使廠商不為投標、違反其本意投標，或使得標廠商放棄得標
、得標後轉包或分包，而施強暴、脅迫、藥劑或催眠術者，處一
年以上七年以下有期徒刑，得併科新臺幣三百萬元以下罰金。
犯前項之罪，因而致人於死者，處無期徒刑或七年以上有期徒刑
；致重傷者，處三年以上十年以下有期徒刑，各得併科新臺幣三
百萬元以下罰金。
以詐術或其他非法之方法，使廠商無法投標或開標發生不正確結
果者，處五年以下有期徒刑，得併科新臺幣一百萬元以下罰金。
意圖影響決標價格或獲取不當利益，而以契約、協議或其他方式
之合意，使廠商不為投標或不為價格之競爭者，處六月以上五年
以下有期徒刑，得併科新臺幣一百萬元以下罰金。
意圖影響採購結果或獲取不當利益，而借用他人名義或證件投標
者，處三年以下有期徒刑，得併科新臺幣一百萬元以下罰金。容
許他人借用本人名義或證件參加投標者，亦同。
第一項、第三項及第四項之未遂犯罰之。
刑法第213條（公文書不實登載罪）
公務員明知為不實之事項，而登載於職務上所掌之公文書，足以
生損害於公眾或他人者，處一年以上七年以下有期徒刑。
刑法第216條（行使偽造變造或登載不實之文書罪）
行使第二百十條至第二百十五條之文書者，依偽造、變造文書或
登載不實事項或使登載不實事項之規定處斷。


司法院資訊處製作；財團法人民間司法改革基金會備份。
